【裁判字號】    89,重上,356
【裁判日期】    891016
【裁判案由】    返還房屋
【裁判全文】
臺灣高等法院民事判決  八十九年度重上字第三五六號
    上  訴  人  丙○○
    被  上訴人  乙○○
    訴訟代理人  吳宏城律師
    複  代理人  方錦源律師
右當事人間返還房屋事件，上訴人對於中華民國八十九年五月三十一日臺灣臺北地方
法院八十九年度訴字第一００九號第一審判決提起上訴，本院判決如左：
    主      文
上訴駁回。
第二審訴訟費用由上訴人負擔。
原判決主文第二項自民國八十八年十一月二十日起至返還房屋日止之給付金額減縮為
新台幣伍拾萬元。
    事      實
甲、上訴人方面：
  一、聲明：(一)原判決廢棄。(二)被上訴人於第一審之訴駁回。
  二、陳述：除與原判決記載相同外，補稱略以：
    (一)被上訴人假訴外人楊肇盛之手，詐取上訴人購買坐落台北市○○區○○段一小
      段五三之六地號基地應有部分及其上建物門牌號碼台北市○○路三二五巷一八
      弄二號一樓（下稱系爭房地）之定金，並矇騙上訴人繳納土地增值稅款。
    (二)兩造於台灣台北地方法院成立調解訂立租約，上訴人並無放棄請求返還價金之
      意思。
  三、證據：除援用第一審所提證據外，補提名片，臺灣臺北地方法院民事執行處通
      知書等影本各乙件為證，並聲請訊問證人楊肇盛。
乙、被上訴人方面：
  一、聲明：上訴駁回。
  二、陳述：除與原判決記載相同者外，補稱略以：
    (一)上訴人自八十八年十一月二十日租約終止後，至八十九年九月二十二日止，無
      權占用房屋，妨害被上訴人之使用收益，爰依不當得利之法律關係請求丙○○
      返還相當於租金之不當得利五十萬元。
    (二)上訴人所指被上訴人以不當手段詐騙伊購買系爭房地、請求返還價金，並非本
      件所得審究之範圍。況且，上訴人告訴被上訴人詐欺案件，業獲不起訴處分確
      定，益證被上訴人並無任何詐欺犯行。又上訴人指稱被上訴人就假楊肇盛之手
      控制伊，詐欺伊之定金及矇騙伊繳納土地增值稅款等情，為不實指控。蓋丙○
      ○乃一成年男性，具有自由意識，被上訴人何能假借他人之手控制之？實則依
      買賣契約第五條之規定，土地增值稅本應由上訴人支付，況在台北市稅捐稽徵
      處核定土地增值稅後，丙○○即藉故拖欠，經被上訴人委律師發函限期繳納，
      上訴人自知理虧始前去繳納，可知上訴人所言係企圖誤導視聽以達其不返還房
      屋之目的。
三、證據：除援用第一審所提證據外，補提戶籍謄本乙件為證。
丙、本院依職權調閱台灣台北地方法院八十五年度調字第八七號案卷。
    理      由
一、被上訴人主張：上訴人曾向台灣台北地方法院聲請調解，請求伊返還系爭房地之
    買賣價金，經調解後，伊同意將系爭房屋自八十五年七月十六日起出租予上訴人
    ，上訴人其餘之請求則拋棄。後租期屆滿，兩造另定新約，租期自八十七年七月
    十六日起至八十九年七月十五日止，每月租金五萬元，押租保證金十萬元，其中
    五萬元抵付第一期租金，詎上訴人自八十八年五月起連續欠繳租金六個月共三十
    萬元，扣除押租保證金尚欠二十五萬元，已逾二個月之租金總額，經被上訴人定
    期催告繳清欠租未果，爰終止租約，請求上訴人給付積欠租金二十五萬元及自契
    約終止翌日即八十八年十一月二十日起算之法定遲延利息。又上訴人逾期不遷讓
    ，妨害被上訴人之使用收益，其受有相當於租金之不當得利，爰依不當得利之法
    律關係請求上訴人丙○○自契約終止翌日即八十八年十一月二十日起至遷讓返還
    房屋之日止，賠償原告相當於租金之損害金五十萬元等情（被上訴人於原審起訴
    請求上訴人及訴外人甲○○應遷出及返還門牌號碼台北市○○路三二五巷一八弄
    二號一樓及地下室，嗣於本院言詞辯論時具狀撤回其第一審之訴，業經上訴人（
    兼甲○○訴訟代理人）同意，其次復將請求上訴人自八十八年十一月二十日起至
    遷讓返還房屋之日止，按月賠償五萬元減縮為共請求賠償五十萬元。）
二、上訴人則以：被上訴人施用詐術使伊給付購屋款及土地增值稅，經原法院調解被
    上訴人同意在未返還購屋價金前，讓伊承租系爭房屋，並以租金補貼系爭房屋銀
    行貸款一千六百萬元之利息，伊並未拋棄房屋價金請求權，故有權續住系爭房屋
    。又伊目前無力支付租金等語，資為抗辯。
三、查被上訴人主張兩造經法院調解，由被上訴人將系爭房屋自八十五年七月十六日
    起出租予上訴人，為期三年，每月租金三萬元。嗣後租期屆滿，兩造另定新約，
    租期自八十七年七月十六日起至八十九年七月十五日止，每月租金五萬元，押租
    保證金一十萬元，其中五萬元抵付第一期租金，上訴人自八十八年五月起連續欠
    繳租金六個月共三十萬元，扣除押租保證金尚欠二十五萬元，已逾二個月之租金
    總額，經被上訴人於八十八年十一月十一日致函上訴人催告其於七日內繳清欠租
    ，否則即逕行終止租約，上訴人於同年月十二日收受催告函，惟並未於限期內給
    付租金乙節，業據提出租賃契約書、存證信函暨回執、上訴人致被上訴人函為證
    ，復為上訴人所不爭執，堪信為真實。
四、上訴人辯稱伊遭被上訴人詐欺交付系爭房屋價金及土地增值稅，足以抵償租金，
    調解時並未放棄該權利，否則被上訴人應將定金及土地增值稅退還，伊才願付租
    金云云，固據提出定金簽收條、台灣台北地方法院檢察署八十一年偵字第一五八
    一七號不起訴處分書、調解筆錄為證，然為被上訴人所否認。是以本件首要爭執
    厥為上訴人是否已在調解中拋棄買賣價金請求權？解釋契約，固須探求當事人立
    約時之真意，不能拘泥於契約之文字，但契約文字業已表示當事人真意，無須別
    事探求者，即不得反捨契約文字而更為曲解（最高法院十七年上字第一一一八號
    判例）。查上訴人曾為請求被上訴人返還系爭房地之買賣價金、土地增值稅及利
    息計八百零七萬五千零六十一元向台灣台北地方法院聲請調解，並經調解成立，
    其內容為(一)被上訴人同意自八十五年七月十六日起至八十七年七月十五日止將系
    爭房屋出租於上訴人，每月租金三萬元。(二)上訴人其餘請求拋棄。(三)調解費用各
    自負擔。業經本院調閱該法院八十五年度調字第八七號卷宗互核屬實。則上訴人
    對被上訴人返還買賣價金之請求顯已拋棄，自不得再為主張。而依上開調解結果
    ，上訴人須按月給付租金三萬元，並無以買賣價金抵償租金之約定。再查，兩造
    嗣後新訂租約亦明文約定上訴人應按月給付租金五萬元，果如上訴人所辯以買賣
    價金抵付租金，上訴人何以仍須按月給付租金？況上訴人於原審先稱被上訴人同
    意在未返還購屋價金前，讓其承租系爭房屋，並以租金補貼系爭房屋銀行貸款一
    千六百萬元之利息，繼稱依兩造約定其有權續住系爭房屋一百六十一個月即一十
    三年五個月，以抵償八百零七萬餘元之購屋價金（見八十九年三月十五日答辯狀
    ），亦顯有矛盾，且與調解筆錄不符。上訴人既未能舉證證明兩造有以購屋價金
    抵付租金之約定，所辯即非可取。而兩造既已成立調解，其等先前就系爭房地之
    買賣有何糾紛尚非本件所需審究，上訴人辯稱遭被上訴人詐欺給付系爭房地買賣
    價金云云，要與本件無關，故其聲請訊問證人楊肇盛即無必要，況上訴人曾告訴
    被上訴人涉嫌詐欺，業經台北地方法院檢察署檢察官不起訴處分在案，亦據被上
    訴人提出八十九年度偵字第一九０五號不起訴處分書為證。準此，被上訴人主張
    系爭租約因上訴人積欠租金經催告未繳清已合法終止等事實，應堪採信。
五、上訴人對其積欠被上訴人六個月租金三十萬元，經以押租保證金五萬元扣抵後尚
    欠二十五萬元並不爭執，則被上訴人依租賃契約請求上訴人丙○○給付二十五萬
    元及自催告其給付之期限屆滿日翌日即八十八年十一月二十日起至清償日止按法
    定利率加計遲延利息，洵屬有據。
六、第按無法律上之原因而受利益，致他人受損害者，應返還其利益，民法第一百七
    十九條定有明文。無權占有他人房地，可能獲得相當於租金之利益，亦有最高法
    院六十一年台上字第一六九五號判例參照。上訴人於租約終止後，無權占有系爭
    房屋已如前述，則其獲有相當於租金之不當得利，並致被上訴人受有損害，堪可
    認定，被上訴人自得請求上訴人給付相當於租金之不當得利。經查上訴人自陳系
    爭房屋地下室部分已於八十九年九月二十一日交給討債公司，一樓部分於八十九
    年九月二十二日搬遷等語，並於本院八十九年九月二十五日言詞辯論時，當庭交
    付鑰匙與被上訴人，有該次言詞辯論筆錄可稽，從而被上訴人主張其受有自契約
    終止翌日即八十八年十一月二十日起至遷讓返還房屋之上開日止，每月相當於租
    金五萬元之損害，減縮為以五十萬元計（按即超過十個月之損害金減縮不予請求
    ），請求上訴人賠償之，為有理由。
七、從而，被上訴人本於租賃契約請求上訴人給付二十五萬元及自八十八年十一月二
    十日起至清償日止，按週年利率百分之五計算之利息，又本於不當得利之法律關
    係請求上訴人給付五十萬元，即屬正當，應予准許。是則原審判命上訴人如數給
    付並為假執行宣告，並無不當，上訴意旨指摘原判決不當，求予廢棄改判，為無
    理由，應予駁回。
八、本件事證已臻明確，兩造其餘攻擊防禦方法，於本判決結果不生影響，爰不一一
    論述，併此敘明。
九、據上論結，本件上訴為無理由，依民事訴訟法第四百四十九條第一項、第七十八
    條，判決如主文。
中      華      民      國    八十九    年      十      月     十六     日
                              臺灣高等法院民事第七庭
                                  審判長法  官  張  耀  彩
                                        法  官  侯  東  昇
                                        法  官  陳  玉  完
右正本係照原本作成。
不得上訴。
中      華      民      國    八十九    年      十      月     十八     日
                                        書記官  徐  惠  莉


司法院資訊處製作；財團法人民間司法改革基金會備份。
